【裁判字號】    95,上,177
【裁判日期】    950802
【裁判案由】    租佃爭議
【裁判全文】
臺灣高等法院臺中分院民事判決           95年度上字第177號
上  訴  人 乙○○
           丙○○
           馮國
上列二人
訴訟代理人 甲○○  住苗栗縣造橋鄉○○村○○鄰○○○路信義
被上訴人   丁○○  住苗栗縣後龍鎮新民里10鄰東社43之3號
訴訟代理人 戊○○  住苗栗縣後龍鎮新民里10鄰東社43之3號
上列當事人間租佃爭議事件，上訴人對於民國95年3月9日臺灣苗
栗地方法院94年度訴字第274號第一審判決提起上訴，本院於95
年7月19日言詞辯論終結，判決如下：
    主  文
上訴駁回。
第二審訴訟費用由上訴人負擔。
    事實及理由
一、本件耕地租佃爭議事件，前經苗栗縣後龍鎮公所租佃委員會
    調解，調解不成立，嗣經苗栗縣政府耕地租佃委員會調處並
    作成決議，因上訴人未於15日內就該委員會調處決議為同意
    之表示，視為不服調處，經苗栗縣政府逕移送原法院審理，
    此有苗栗縣政府94年8月10日府地權字第0940090503號函、
    苗栗縣後龍鎮公所租佃委員會租佃爭議調解會議記錄、苗栗
    縣政府耕地租佃委員會調處程序筆錄等件在卷可憑，是本件
    租佃爭議事件依耕地三七五減租條例第26條第1項、第2項前
    段規定已具備起訴要件，上訴人乙○○認本件應係行政訴訟
    範圍，容有誤會，合先敘明。
二、上訴人起訴主張：
  (一)苗栗縣後龍鎮○○段校寄埧小段395 之1 地號土地（下稱系
    爭土地）原係上訴人3 人父親甲○○所有，於民國93年2 月1
    日，甲○○將系爭土地贈與上訴人3 人，每人應有部分均為3
    分之1，地政機關並於93年3 月8 日完成過戶登記。
  (二)系爭土地甲○○與被上訴人訂有三七五耕地租約，租約每6
    年為1期，至91年間為止，雙方都有按時續約，惟於91年底
    租約期滿時，甲○○與被上訴人均未申請收回耕地或續訂租
    約，而經苗栗縣後龍鎮公所逕為租約註銷登記。本件耕地租
    約既經註銷登記，耕地租約應視為終止，此係可歸責於承租
    人之事由致耕地租約遭終止，經終止後之租約主管機關自不
    能以被上訴人有續耕之事實而再准其續訂租約。
  (三)另依耕地三七五減租條例第6條第1項規定「…耕地租約應一
    律以書面為之；租約之訂立、變更、終止或換訂，應由出租
    人會同承租人申請登記」，可見耕地租約之生效採書面登記
    主義，今耕地租約既經註銷，已不存在，已無從再由行政機
    關准其續訂。
  (四)上訴人3人現為系爭土地所有權人，耕地租約經苗栗縣後龍
    鎮公所註銷登記，被上訴人占有系爭耕地已屬無權占有，爰
    依民法第767條規定，請求被上訴人將系爭土地返還上訴人3
    人。訴之聲明：被上訴人應將苗栗縣後龍鎮○○段校寄埧小
    段395之1地號土地返還上訴人。
三、被上訴人則抗辯：
  (一)被上訴人與上訴人父親甲○○訂立耕地租約後，均有按時繳
    租，也有按時續約，雙方租佃關係正常。以往耕地租賃契約
    期滿時，苗栗縣後龍鎮公所都會以書面通知，惟於91年底租
    約期滿時，鎮公所僅以公告的方式，被上訴人並不知道有該
    公告，故被上訴人並非不續約，而是不知情。另被上訴人係
    於93年7月間向苗栗縣竹南地政事務所申請系爭土地之土地
    謄本時，始發現系爭土地所有權人已變更為上訴人3人，惟
    上訴人3人並未通知被上訴人。
  (二)按「耕地租賃關係之有無，並非以書面登記為依據，而應以
    事實認定」（最高法院51年度台上字第2629號判例參照），
    故內政部75年4月1日台內字地字第395584號函明示：「承租
    人於區公所逕為辦理租約註銷登記，經公告期滿確定後始提
    出續訂登記，如經公所查明租約土地確有耕作之事實，並經
    公所依耕地三七五租約清理要點第3點規定通知出租人，未
    於接到通知後10日（現已修正為20日）內提出相反意見者，
    擬由公所本於行政權逕為更正，准其續訂租約以資便民，如
    出租人提出相反意見，即應依耕地三七五減租條例第26條之
    規定辦理」，目的即在保護有租耕事實之承租人，是本件耕
    地租約應繼續存在，答辯聲明：駁回上訴人之訴。
四、原審經審酌兩造提出之攻擊防禦方法後，判決駁回上訴人之
    訴。上訴人對原審判決不服提起上訴，於本院聲明：(一)原判
    決廢棄；(二)被上訴人應將苗栗縣後龍鎮○○段校寄埧小段
    395之1地號土地面積4002平方公尺返還上訴人。被上訴人於
    本院答辯之聲明：(一)駁回上訴；(二)第二訴訟費用由上訴人負
    擔。
五、上訴人主張系爭土地原所有人甲○○與被上訴人訂有三七五
    耕地租約，迄今已逾40餘年，租約每6年為1期，至91年間為
    止，雙方都有按時續約，被上訴人並如期繳納租金，惟於91
    年底租約期滿時，甲○○與被上訴人均未申請收回耕地或續
    訂租約，該三七五租約現經苗栗縣後龍鎮公所逕為註銷租約
    登記，而系爭土地原所有人甲○○於93年2月1日將系爭土地
    贈與上訴人3人，每人應有部分均為3分之1，並於93年3月8
    日辦理移轉登記完畢，惟被上訴人於91年底租約期滿後，仍
    有繼續在系爭土地上耕作等事實，業據上訴人提出之土地登
    記謄本、戶籍謄本等件、被上訴人提出之台灣省苗栗縣私有
    耕地租約、續訂租約附箋均影本等件為證，且有苗栗縣政府
    94年8月10日府地權字第0940090503號函送之調處程序筆錄
    、耕地三七五租約訂立登記申請書均影本等件可證，堪信為
    真實。
六、本件兩造之爭點為：兩造間耕地租賃契約是否仍存在？上訴
    人3人可否請求被上訴人返還系爭土地？茲悉述如下：
  (一)按承租人於租期屆滿後，仍為租賃耕地之耕作收益，而出租
    人不即表示反對之意思，依耕地三七五減租條例第1 條適用
    民法第451 條之規定，視為以不定期限繼續契約，雖其租佃
    期間可由兩造續訂，但依同條例第5 條規定不得少於6 年，
    （最高法院47年度台上字第1568號判例參照）。本件被上訴
    人於91年12月31日租期屆滿後，仍為系爭土地之耕作收益迄
    今，且被上訴人於92年間尚有給付該年度之租金予當時之出
    租人甲○○，甲○○係於93年初欲將土地移轉過戶予上訴人
    3 人時，始發現土地謄本上未註記耕地租約等情，為兩造所
    不爭執（見原審卷第90頁第4列以下），是被上訴人於租期
    屆滿後，既仍為耕地之使用收益，且當時之出租人甲○○未
    即表示反對之意思，依上說明，於92年起被上訴人與甲○○
    就系爭土地已成立不定期限之耕地租賃契約，至為明確。
  (二)上訴人雖主張：依耕地三七五減租條例第6條第1項規定可知
    ，耕地租約之生效採書面登記主義，於91年底租約期滿後，
    兩造未以書面訂約且辦理登記，自無從成立耕地租約等語。
    惟按租賃者，謂當事人約定，一方以物租與他方使用收益，
    他方支付租金之契約，民法第421條第1項定有明文，是租賃
    契約，乃諾成契約與不要式契約，而耕地三七五減租條例第
    6條第1項雖規定：「本條例施行後，耕地租約應一律以書面
    為之；租約之訂立、變更、終止或換訂，應由出租人會同承
    租人申請登記」，惟該規定係為保護佃農及謀舉證上便利而
    設，僅為契約內容之證明，非謂耕地租賃契約之訂立以登記
    為生效要件（最高法院51年度台上字第2629號判例參照），
    依同一意旨，未踐行書面手續，亦不致使其間之耕地租賃契
    約關係歸於無效。本件被上訴人與甲○○間之契約關係已於
    92 年間符合民法第451條規定成為不定期限之耕地租賃契約
    ，即令其間未以書面續定契約並申請登記，依上說明，亦不
    能謂其等間之耕地租賃關係已歸於消滅，是上訴人就此主張
    ，尚非可採。
  (三)上訴人復主張：本件耕地租約業經苗栗縣後龍鎮公所逕為租
    約註銷登記，耕地租約既經註銷登記，耕地租約即應視為終
    止，已不復存在等語。然耕地租約之成立、生效、存續，應
    依耕地三七五減租條例、土地法、民法等相關法律規定決定
    之，此觀諸耕地三七五減租條例第1條規定：「耕地之租佃
    ，依本條例之規定；本條例未規定者，依土地法及其他法律
    之規定」即明，鄉（鎮、市、區）公所所為耕地租約之核定
    、登記或註銷，僅屬行政機關所為之行政管理措施，並不生
    創設、變更或終止租賃權之效力，是被上訴人與甲○○於92
    年起成立之不定期限耕地租賃契約，並不因苗栗縣後龍鎮公
    所所為之租約註銷登記而有影響，上訴人就此主張，亦不可
    採。
  (四)又按在耕地租期屆滿前，出租人縱將其所有權讓典與第三人
    ，其租佃契約對於受讓受典人仍繼續有效，耕地三七五減租
    條例第25條規定明確。系爭土地原所有人甲○○雖於93年間
    將土地贈與上訴人3人並完成過戶登記，惟依上規定，前開
    不定期限耕地租賃契約仍繼續存在於上訴人3人與被上訴人
    間。從而上訴人上揭主張，尚非可採，兩造就系爭土地確有
    耕地租賃關係存在，應可認定。
七、上訴人雖另主張被上訴人自93年起繼續欠租已達二年，自得
    終止租約，請求返還系爭土地云云。惟查上訴人係以原三七
    五租約業經苗栗縣後龍鎮公所註銷登記為由，拒絕被上訴人
    繳納租金，且原租約出租人溤石成稱因系爭土地已贈與移轉
    登記上訴人，伊非所有人而未收取租金及開立收據與被上訴
    人等情，為上訴人所不爭，此觀上訴人訴訟代理人甲○○於
    本院審理時陳稱：「（問：為何不開立收據？）我只是代理
    人，不能開立收據。」、「（問：有無催告要繳租金？）沒
    有名目催告，因無租約不能叫他繳納。」即明，且兩造就租
    約尚有無存在一事於提起本訴時即有爭執，又觀之被上訴人
    承租系爭土地已達40餘年，在此之前均按年繳納租金而無欠
    租情事，本件兩造爭論中上訴人自難未經定期催告，即以被
    上訴人93年起遲未繳納租金為由，終止系爭租約而請求返還
    系爭土地。是此部分上訴人之主張，亦無可採。按所有人對
    於無權占有或侵奪其所有物者，得請求返還之，民法第767
    條前段固定有明文。本件上訴人3人雖為系爭土地所有人，
    惟兩造就系爭土地既有耕地租賃契約存在，則被上訴人占有
    系爭土地從事耕作，自屬有權占有。上訴人基於所有人物上
    請求權之法律關係，訴請被上訴人應將系爭土地返還上訴人
    ，為無理由，應予駁回。
八、綜上所述，本件上訴人主張兩造三七五租約業已註銷或終止
    ，系爭耕地租約不復存在，被上訴人為無權占有，為不足採
    ；被上訴人抗辯本於耕地租約伊為有權占有，尚屬可信。是
    則上訴人執此主張被上訴人應返還系爭土地云云，自屬無據
    。從而，上訴人主張本於民法第767條物上請求權之法律關
    係，請求被上訴人返還系爭土地為無理由，不應准許，應予
    駁回。原審為上訴人敗訴之判決，並無不合。上訴意旨指摘
    原判決不當，求予廢棄改判，為無理由，應予駁回。
九、本件事證已臻明確，兩造其餘攻防方法及所提證據，業經審
    酌，核與本件判決結果無影響，爰不逐一論述，併此敘明。
十、據上論結，本件上訴為無理由，依民事訴訟法第449條第1項
    、第78條、第85條第1項前段，判決如主文。
中    華    民    國    95    年    8    月     2     日
                      民事第六庭審判長法  官  林陳松
                                      法  官  鄭金龍
                                      法  官  王重吉
以上正本係照原本作成。
如對本判決上訴，須於收受判決送達後二十日內向本院提出上訴
書狀，其未表明上訴理由者，應於提出上訴後二十日內向本院提
出上訴理由書 (須按他造人數附具繕本)。
上訴時應提出委任律師為訴訟代理人之委任狀。具有民事訴訟法
第四百六十六條之一第一項但書或第二項之情形為訴訟代理人者
，另應附具律師及格證書及釋明委任人與受任人有該條項所定關
係之釋明文書影本。
                                      書記官  紀美鈺
中    華    民    國    95    年    8     月    3     日
                                                      Ｂ


司法院資訊處製作；財團法人民間司法改革基金會備份。
